台灣台北地方法院民事判決　　　　　　95年度訴字第7024號
原　　　告　甲○○
訴訟代理人　黃榮謨律師
　　　　　　黃永琛律師
複　代理人　張瓊文律師
　　　　　　梁堯清律師
　　　　　　劉桂君律師
被　　　告　乙○○○
訴訟代理人　施竣中律師
複代理人　　丙○○
上列當事人間請求拆屋還地事件，本院於中華民國96年9月20日
言詞辯論終結，判決如下：
    主  文
被告應將坐落台北市○○區○○段二小段四十五地號土地上門牌
號碼台北市中正區○○○路○段八巷三號如附圖所示編號A 部分
之建物拆除後，將該部分面積一百零二點一四平方公尺之土地騰
空返還原告及共有人陳同實業公司，並應給付原告新台幣壹拾貳
萬伍仟零貳拾元，暨自民國九十五年六月十七日起至返還上開土
地之日止，按月給付原告新台幣貳萬伍仟零肆元。
原告其餘之訴駁回。
訴訟費用由被告負擔。
本判決第一項於原告以新台幣伍佰伍拾萬元供擔保後，得假執行
；但被告如以新台幣壹仟陸佰陸拾肆萬捌仟捌佰貳拾元為原告預
供擔保，得免為假執行。
原告其餘假執行之聲請駁回。
    事實及理由
甲、程序方面：
    按訴狀送達後，原告不得將原訴變更或追加他訴，但請求之
    基礎事實同一者、不甚礙被告之防禦及訴訟之終結者，不在
    此限；又不變更訴訟標的，而補充或更正事實上或法律上之
    陳述者，非為訴之變更或追加；民事訴訟法第255 條第1 項
    第2 款、第7 款、第256 條分別定有明文。經查：
  1.本件原告於民國95年6 月16日原起訴請求：(一)被告應將原告
    所有坐落台北市○○區○○段2 小段45地號土地（下稱系爭
    土地）上門牌號碼台北市○○○路○ 段8 巷3 號之建物（下
    稱系爭建物）拆除騰空返還予原告及共有人陳同實業有限公
    司（下稱陳同實業公司）。(二)被告應給付原告及共有人陳同
    實業公司新台幣（下同）153,000 元，及自起訴狀繕本送達
    翌日起至清償日止，按年息5 ％計算之利息。(三)被告應自95
    年6 月17日起至騰空返還上開土地予原告及共有人陳同實業
    公司之日止，按月給付30,600元予原告及共有人陳同實業公
    司。(四)前揭聲明第2 、3 項請准供擔保為假執行之宣告。
  2.嗣原告於96年3 月29日具狀減縮其聲明為：(一)被告應將坐落
    台北市○○區○○段2 小段45地號如附圖所示A 部分面積為
    102.14平方公尺之建物拆除，並將土地返還原告及共有人陳
    同實業公司。(二)被告應給付原告114,601 元，及自95年6 月
    17日起至返還第1 項聲明之土地之日止，按月給付22,920元
    予原告。(三)第1 、2 項聲明請准供擔保為假執行之宣告。
  3.原告復於96年7 月26日具狀擴張其聲明為：(一)被告應將坐落
    台北市○○區○○段2 小段45地號如附圖所示A 部分面積為
    102.14平方公尺之建物拆除，並將土地返還原告及共有人陳
    同實業公司。(二)被告應給付原告208,365 元，及自95年6 月
    17日起至返還第1 項聲明之土地之日止，按月給付41,673
    元予原告。(三)第1 、2 項聲明請准供擔保為假執行之宣告。
  4.查原告上開訴之聲明之變更，均係本於請求拆屋還地之同一
    基礎原因事實，且不甚礙被告之防禦及訴訟之終結，核與首
    揭規定相符，是本院自應予以准許。
乙、實體方面：
一、原告主張及聲明如下：
  (一)原告主張其與訴外人陳同實業公司於95年1 月17日經由買賣
    取得台北市○○區○○段2 小段45地號土地之所有權，而分
    別共有系爭土地，且業已完成移轉登記。詎料系爭土地為被
    告所有門牌編號為台北市○○○路○ 段8 巷3 號之建物所占
    用。該建物嗣經台北市古亭地政事務所於96年1 月23日現場
    測量，占用系爭土地之面積共計102.14平方公尺。查被告就
    系爭土地並無合法之占用權源，係屬無權占用，故原告爰依
    民法第767 條之規定，本於土地所有權訴請被告拆除地上建
    築物，並將土地返還原告及共有人陳同實業公司。
  (二)至被告抗辯業因輾轉受讓而取得系爭土地之所有權，其始為
    系爭土地之所有權人，且依占有連鎖關係係屬合法占用等語
    ，係屬無據，蓋被告所提出之買賣契約，係屬私文書，被告
    並未能證明該文書之真正。且縱被告確曾買受系爭土地，然
    並未為移轉登記，自難認已取得系爭土地之所有權。再者，
    基於債之相對性，被告仍不得依占有連鎖關係對原告主張係
    屬有權占用，而原告信賴土地登記並受讓系爭土地，自應受
    土地法第43條之保護，而與於受讓系爭土地之際，系爭建物
    是否存在無涉。
  (三)另民法第425 條之1 之規定係以建物與土地同屬一人始有適
    用，本件系爭建物縱係訴外人許玉輝出資興建，而後輾轉讓
    與事實上處分權予被告，惟本件系爭土地之原所有權人為楊
    泉，系爭土地與房屋從未同屬於一人過，並不符民法第425
    條之1 規定。更何況，系爭建物屬於違章建築，本非合法，
    並無保護之必要，從而，被告主張類推適用民法第425 條之
    1 規定，並無可採。。
  (四)又被告為系爭建物之事實上處分權人，該等建物占用系爭土
    地係屬無法律上原因，則被告顯係受有相當於租金之利益，
    致原告受有損害，應依民法第179 條不當得利之規定，自原
    告取得系爭土地之所有權之日即95年1 月17日起至95年6 月
    16日止，返還相當於租金之利益，並自95年6 月17日起至返
    還所占用土地之日止，按月返還相當於租金之利益。至其返
    還數額依土地法第105 條準用同法97條規定，以申報地價年
    息10％計算之，至系爭土地之93年度申報地價則為每平方公
    尺48,960元。而訴外人即分別共有人陳同實業公司於96年7
    月2 日將其對於被告之不當得利請求權讓與原告。準此，原
    告自得請求被告返還208,365 元及自95年6 月17日起至返還
    土地之日止按月給付41,673元之相當於租金之利益。
  (五)綜上所述，原告爰依民法第767 條前段、第179 條前段、土
    地法第105 條準用同法第97條第1 項等規定提起本件訴訟，
    並聲明如下：
  1.被告應將坐落台北市○○區○○段2 小段45地號如附圖所示
    A 部分面積為102.14平方公尺之建物拆除，並將土地返還原
    告及共有人陳同實業公司。
  2.被告應給付原告208,365 元，及自95年6 月17日起至返還第
    1 項聲明之土地之日止，按月給付41,673元予原告。
  3.原告就上開請求願供擔保，請准為假執行之宣告。
二、被告之抗辯及聲明如下：
  (一)被告始為系爭土地之正當所有權人：
    訴外人即系爭土地之原所有權人楊泉早於37年1 月7 日將系
    爭土地出售予訴外人陳禮廷，於42年3 月間陳禮廷復將系爭
    土地出售予訴外人許玉輝，許玉輝嗣出資興建系爭建物後，
    連同坐落基地一併再出售予訴外人唐金漢，且由被告於48年
    1 月1 日向訴外人唐金漢購買系爭建物及土地，是被告始為
    系爭土地之所有權人，僅係因不諳法律致未辦理移轉登記。
  (二)系爭建物並非違章建築：
    系爭建物由訴外人即當時系爭土地所有權人許玉輝出資興建
    ，並已編定門牌號碼、水電申設及繳納房屋稅，且由台北市
    政府工務局核發使用執照（44臨使字第0015號），故系爭建
    物乃一合法之建築物，並非違章建築。
  (三)被告占有系爭土地非屬無權占用:
    訴外人楊泉既將系爭土地讓與訴外人陳禮廷並經被告輾轉取
    得，則依占有連鎖關係，被告自得對楊泉及其繼承人主張係
    有權占有。嗣訴外人楊泉之繼承人雖將系爭土地移轉登記於
    原告及訴外人陳同實業公司，然依後手權利不得優於前手之
    法理，被告仍得以對抗訴外人楊泉繼承人之事由對抗原告。
    再者，原土地所有權人楊泉就系爭建物之存在從未表示異議
    ，而原告購買時亦明知有系爭合法建物存在，故原告繼受取
    得訴外人楊泉權利，自應默許同意被告繼續使用系爭土地，
    且不受土地法第43條之保護。退步言之，縱認被告並非系爭
    土地之所有權人，然系爭建物既經原地主訴外人楊泉同意興
    建，而原告於購買系爭土地之際亦已明知系爭建物為被告所
    有，則參酌民法第425 條之1 規定之立法意旨，應認於系爭
    建物得使用期限內有租賃關係存在，原告自不得訴請被告拆
    屋還地。
  (四)原告所請求之不當得利金額過高：
    按土地法第105 條準用同法第97條所定建築基地之租金，以
    申報價額年息之10％為限，乃指基地租金之最高限額而言，
    並非必須照申報價額年息之10％計算，而原告既未就系爭土
    地之位置、工商繁榮程度、使用人利用基地之經濟價值、所
    受利益等情事提出事證加以說明，逕以年息10％計算地租，
    於法不合，有濫用權利之意圖，
  (五)被告之聲明：
  1.駁回原告之訴。
  2.如受不利判決，被告願供擔保請求免為假執行。
三、本院得心證之理由：
  (一)本件原告主張其與訴外人陳同實業公司於95年1 月17日買受
    取得系爭土地，而經登記為系爭土地之分別共有人一節，業
    據本院向台北市古亭地政事務所調閱該次買賣之土地登記申
    請書、出賣人土地所有權狀等相關文件（見本院卷第123 頁
    至第314 頁）查明屬實，並有原告提出之系爭土地登記謄本
    1 份在卷可稽（見本院卷第6 頁），堪信為真實。
  (二)本件被告雖抗辯：訴外人即系爭土地之原所有權人楊泉早於
    37 年1月7 日即出售系爭土地予訴外人陳禮廷，並歷數次買
    賣關係而輾轉由被告購得，故被告始為系爭土地之所有權人
    等語，並提出歷次買賣契約文件影本為據（見本院卷第22頁
    至第30頁）。
  1.惟按私文書，除他造於其真正無爭執者外，應由舉證人證明
    其真正，民事訴訟法第357 條定有明文；又當事人提出之私
    文書必須真正而無瑕疵者，始有訴訟法之形式的證據力，此
    形式的證據力具備後，法院就其中之記載調查其是否與系爭
    事項有關，始有實值的證據力可言（最高法院41年度台上字
    第971 號判例可資參照）。查上開被告主張其為系爭土地、
    建物所有權人所提出之歷次買賣契約書，均為私文書，且業
    經原告否認其真正（見本院卷第64頁之民事準備書(一)狀內容
    ），則參之前揭說明，被告就其前揭所提出之歷次買賣契約
    書即應證明其真正。惟被告於本院審理時並未舉證以實其說
    ，是其前揭所提出之歷次買賣契約書，已難認其真正而有何
    證據力。
  2.況按不動產物權，依法律行為而取得、設定、喪失及變更者
    ，非經登記不生效力，民法第758 條定有明文。又不動產所
    有權之移轉，不以交付該不動產為其效力發生要件，不動產
    之買受人雖未受交付，而依物權法之規定，出賣人移轉所有
    權於買受人之法律行為已生效力者，自不能因買受人尚未交
    付即謂其所有權未曾取得；於不動產之重複買賣，以先辦妥
    所有權移轉登記者，應受法律之保護，如僅以普通買賣契約
    ，即得對抗已辦妥所有權移轉登記者，則民法第758 條不動
    產物權依法律行為而取得喪失及變更者，非經登記不生效力
    之規定，將等於具文（最高法院59年台上字第1534號判例意
    旨參照）。本件原告與訴外人陳同實業公司於95年1 月17日
    即經買賣關係而移轉登記為系爭土地之分別共有人如前所述
    ，則揆諸前揭說明，縱被告確曾輾轉買受系爭土地，然既未
    為移轉登記之公示程序，亦難認業已取得系爭土地之所有權
    。從而被告抗辯其始為系爭土地之所有權人等語，尚難憑採
    。
  (三)本件被告雖又抗辯其得依占有連鎖之關係及後手權利不得大
    於前手之法理，主張占用系爭土地之合法權源等語。惟查，
    本件被告前揭抗辯其係輾轉買受系爭土地縱屬真實，然系爭
    土地之原所有權人即訴外人楊泉或其繼承人既非將其對系爭
    土地買受人之權利義務轉讓予原告及訴外人陳同實業公司，
    而係與原告、訴外人陳同實業公司另成立一新的買賣關係，
    被告即不得以其與原所有人間之買賣權利義務關係對抗原告
    及訴外人陳同實業公司。況原告、訴外人陳同實業公司業經
    移轉登記為系爭土地之所有權人，具有物權之效力，被告縱
    得基於之買受人地位對原始出賣人主張有合法占用之權源，
    惟此占有係基於債權效力，依物權效力優於債權效力之原則
    ，登記為系爭土地所有權人之原告及訴外人陳同實業公司仍
    得請求被告交付系爭土地（最高法院70年台上字第19號判決
    參照）
  (四)又按土地與房屋為各別之不動產，各得單獨為交易之標的，
    且房屋性質上不能與土地使用權分離而存在，亦即使用房屋
    必須使用該房屋之地基，故土地及房屋同屬一人，而將土地
    及房屋分開同時或先後出賣，除有特別情事，可解釋為當事
    人之真意，限於賣屋而無基地之使用外，均應推斷土地承買
    人默許房屋承買人繼續使用土地，最高法院48年台上字第
    1457號固著有判例；然該判例之本旨在於房屋所有權與基地
    利用權一體化之體現，以保護房屋既得之使用權，並依民法
    第425 條之1 之規定推定租賃關係存在，以調和土地、建物
    不同所有人間之權益，故僅於土地及其土地上之房屋同屬一
    人所有，而將土地或房屋所有權讓與他人，或將土地及房屋
    同時或先後讓與相異之人之情形，始有其適用（最高法院94
    年台上字第551 號判決參照）。本件被告雖抗辯其自訴外人
    許玉輝輾轉購得系爭土地、建物等語，惟被告並未舉證證明
    其所提出之歷次買賣契約書為真正已如前述，且訴外人許玉
    輝及被告既均未受移轉登記成為系爭土地之所有權人，而係
    由訴外人楊泉、訴外人楊泉之繼承人、原告及訴外人
    陳同實業公司先後登記為系爭土地之所有權人，是以系爭土
    地及房屋既從未同屬一人所有，則被告援引上開最高法院48
    年台上字第1457號判例為利己之抗辯，自非有理。
  (五)被告另以68年間系爭土地之地價稅係由其代為繳納，且系爭
    建物係經基地之原所有權人楊泉出具同意書後，始能取得使
    用執照並進而編定門牌號碼、申設水電、繳納房捐，顯見原
    所有權人楊泉已默許系爭建物之存在，自應類推民法第425
    條之1 之規定認有合法占用權源等語，並提出台北市稅捐稽
    徵處欠稅案件代納稅款收據、台北市稅捐稽徵處房捐查定通
    知書、台北自來水事業處自來水裝置記錄表、台北市工務局
    臨時建築物使用執照、營造執照申請書（見本院卷第31頁、
    第49頁、第51頁、第52頁、第117 頁、第332 頁至第345 頁
    ）等文件影本為證。然查：參以前揭台北市工務局臨時建
    築物使用執照、營造執照申請書所示內容，並未見基地之原
    所有權人楊泉所出具之同意書；至被告代繳系爭土地地價
    稅款及申設系爭建物之水電、繳納房稅等情，亦不足以認定
    原所有權人楊泉同意系爭建物之占用；再者，縱原所有權
    人楊泉同意被告占用系爭土地，亦僅受使用借貸法律關係之
    拘束，而與得否類推民法第425 條之1 無涉。至被告復以原
    告受讓系爭土地之際，即預見系爭建物占用之情形，顯有默
    許之意等語置辯。惟原告於買受系爭土地之際，依常情雖可
    認業已先為勘查現況而可預見系爭建物占用之情形，然與是
    否默許系爭建物之占用本屬二事，未可混為一談，更與民法
    第425 條之1 立法意旨無涉。從而被告抗辯得類推民法第
    425 條之1 之規定主張有權占用系爭土地等語，亦屬無據。
  (六)綜上，原告及訴外人陳同實業公司為系爭土地登記之所有權
    人，被告則未能提出占有系爭土地之正當權源，從而原告依
    民法第767 條請求被告拆除系爭建物，並將占用之土地返還
    原告及訴外人陳同實業公司等語，洵屬有據，應予准許。
  (七)又按民法第179 條前段規定，無法律上之原因而受利益，致
    他人受損害者，應返還其利益；無權占有他人之土地，可能
    獲得相當租金之利益，為社會通常之觀念（最高法院61年台
    上字第1695號判例意旨參照）。查被告無權占用原告及訴外
    人陳同實業公司共有之系爭土地如附圖標示Ａ所示102.14平
    方公尺之面積，業經本院於96年1 月23日會同台北市古亭地
    政事務所測量人員勘測屬實，製有勘驗筆錄1 份在卷可查，
    復有土地複丈成果圖1 件附卷可憑（見本院卷第88頁至第93
    頁），故被告顯受有相當於租金之利益，並致原告及訴外人
    陳同實業公司受有無法使用系爭土地之損害。此外，訴外人
    陳同實業公司復於96年7 月2 日將其對被告之不當得利請求
    權讓與原告，此業據原告提出債權讓與契約書影本1 件為證
    （見本院卷第355 頁），則依前揭說明，原告主張被告無法
    律上之原因而受利益，致原告受有相當租金之損害，訴請返
    還其利益，即屬有據。
  (八)復按土地法第105 條準用同法第97條規定，城市地方建築基
    地之租金，以不超過土地申報總價額年息10％為限。所謂土
    地之總價額，係指土地所有人依土地法申報之地價即法定地
    價，此於平均地權條例施行地區，係指地政機關舉辦規定地
    價或重新規定地價時，土地所有人在公告申報期間內自行申
    報之地價，土地法施行法第25條、平均地權條例第16條分別
    定有明文。又所謂年息10％為限，乃指基地租金之最高限額
    而言，並非必須照申報價額年息10％計算之，且尚須斟酌基
    地之位置，工商繁榮程度、使用人利用基地之經濟價值、所
    受利益，彼等關係及社會感情等情事，以為決定。經查，系
    爭土地坐落台北市中正區，屬城市地方土地，其於93年度1
    月申報地價每平方公尺為48,960元，且位於台北市中正區商
    業繁榮之市區，臨接和平西路、杭州南路，鄰近捷運古亭站
    、中正紀念堂、南門市場、中正國中、台灣師範大學等學校
    ，生活機能健全等情，此有系爭土地之登記謄本及系爭土地
    附近照片等文件附卷足憑（見本院卷第434 頁至第438 頁）
    ，然系爭建物之屋齡已屬老舊，目前未供商業使用，此亦經
    本院現場勘驗屬實，則本院斟酌系爭土地繁榮狀況及上開被
    告占用系爭土地之情狀，認被告無權占有所獲之利益，依前
    揭土地法之規定以年息6 ％計算為適當。而原告請求相當於
    租金之不當得利係自95年1 月17日起算至95年6 月16日止，
    同時並自95年6 月17日起至返還系爭土地止，按月給付相當
    於租金之不當得利，故將被告因占有系爭土地所受之利益說
    明並計算如次：
  (1)自95年6 月17日起至返還系爭土地止，應按月返還25,004元
    ：
    計算式：48,960 ×102.14×6 ％÷12＝25,004元/ 每月
  (2)自95年1月17日起至95年6月16日止（計5月），共計不當得
    利125,020元：
    計算式：25,004×5×＝125,020元
  (九)綜上所述，原告依據民法第767 條、第179 條等規定，請求
    被告等拆除如主文所載位置、面積之建物，並將其所占用之
    土地返還與原告及共有人陳同實業公司，同時被告應給付原
    告125,020 元及自95年6 月17日起至返還系爭土地之日止，
    按月給付原告25,004元，洵屬正當，應予准許。至原告逾此
    部分之請求，並非正當，應予駁回。
四、兩造其餘攻擊防禦方法，核與判決結果不生影響，不予一一
    論述，併此敘明。
五、本件兩造均聲明願供擔保請求宣告假執行及免為假執行；就
    原告勝訴部分，核均無不合，爰分別酌定相當之擔保金額予
    以准許。至原告敗訴部分，其假執行之聲請失所依附，應予
    駁回。
六、訴訟費用負擔之依據：民事訴訟法第第79條。
中　　華　　民　　國　　96　　年　　10　　月　　24　　日
                              民事第二庭法  官    黃蓓蓓
以上正本係照原本作成
如對本判決上訴，須於判決送達後20日內向本院提出上訴狀
中　　華　　民　　國　　96　　年　　10　　月　　24　　日
                                     法院書記官   林蓮女
